---
title: "Rapport ASG --  VOTRE TITRE"
author: "[NOMS DES AUTEURS]"
date: '`r Sys.Date()`'
output:
  html_document:
    code_folding: hide
    fig_caption: no
    highlight: zenburn
    theme: cerulean
    toc: yes
    toc_depth: 3
    toc_float: yes
  md_document:
    variant: markdown_github
  pdf_document:
    fig_caption: yes
    highlight: zenburn
    toc: yes
    toc_depth: 2
  word_document:
    toc: no
    toc_depth: 2
bibliography: biblio_rapport_ASG.bib
---



```{r knitr_setup, include=FALSE,  eval=TRUE, echo=FALSE, warning=FALSE}

## Parameters for the generation of the report with knitr
# knitr::opts_chunk$set(echo=TRUE, eval=TRUE, cache=TRUE, message=FALSE, warning=FALSE, comment="")
library(knitr)
options(width=300)
knitr::opts_chunk$set(
  fig.width = 7, 
  fig.height = 5, 
  fig.path='figures/',
  fig.align = "center", 
  size = "tiny", 
  echo = TRUE, eval=TRUE, 
  warning = FALSE, message = FALSE, 
  results = TRUE, comment = "")
# knitr::asis_output("\\footnotesize")

```




```{r eval=FALSE}
## Check the requirement for RCRAN packages
packages <- c("knitr")
for (pkg in packages) {
  message("Checking installation of the package ", pkg)
  if (!suppressPackageStartupMessages(require(pkg, quietly=TRUE, character.only = TRUE))) {
    message("Installing package ", pkg)
    install.packages(pkg)
  }
  library(pkg, character.only = TRUE)
}

## Install some bioconductor packages
pkg <- c("qvalue", "recount", "DESeq2")
if (!suppressPackageStartupMessages(require(pkg, quietly=TRUE, character.only = TRUE))) {
  source("http://bioconductor.org/biocLite.R")
  biocLite();
  biocLite(pkg)
}
library(pkg, character.only = TRUE)


```

## Recommandations

- inclure dans le Rmd le code permettant d'installer les librairies requises (fait dans le modèle)
- adapter la liste des librairies à installer depuis RCRAN
- adapter la liste des librairies à installer depuis BioConductor
- nommer les chunks R
- commenter votre code
- traiter la bibliographie avec bibtex


## Resources

| Resource | URL |
|------------------|-------------------------------------|
| Pubmed to bibtex conversion | <http://www.bioinformatics.org/texmed/> |
| Recount R package | <https://jhubiostatistics.shinyapps.io/recount/> |
| SRA, Short Read Archive | <> | 

## Data source




Data were downladed from the Recount2 repository [@pmid28398307]. 


```{r }

```


## References
